臺灣高等法院民事判決　　　　　　　　 95年度家上字第315號
上　訴　人　財團法人天恩彌勒佛院
法定代理人　甲○○
訴訟代理人　黃德賢律師
被　上訴人　財政部國有財產局台灣北區辦事處
　　　　　　（即張阿美之遺產管理人）
法定代理人　丙○○
訴訟代理人　丁○○
上列當事人間確認遺囑真正事件，上訴人對於中華民國95年10月
25日臺灣臺北地方法院95年度家訴字第124 號第一審判決提起上
訴，並為訴之追加，經本院於96年11月13日言詞辯論終結，判決
如下：
    主      文
上訴及追加之訴均駁回。
第二審及追加之訴之訴訟費用由上訴人負擔。
    事實及理由
一程序方面
  (一)被上訴人法定代理人已由乙○○變更為丙○○，有財政部96
    年7月23日台財人字第09600315860號令（參見本院卷第67至
    69頁）附卷可稽，其聲明承受訴訟，應予准許。
  (二)按於第二審程序為訴之變更或追加，非經對造同意，不得為
    之；但民事訴訟法第255條第1項第2款至第6款情形，不在此
    限，同法第446條第1項定有明文。本件上訴人起訴請求確認
    張阿美於民國92年9月7日所為如附件內容之口授遺囑為有效
    ，嗣於本院更易其聲明為請求確認張阿美以上開遺囑遺贈台
    北市○○區○○段2小段264建號建物（門牌臺北市○○街31
    巷13號）全部（下稱系爭房屋）及其基地即同小段327、328
    地號土地應有部分各4分之1予上訴人之法律關係存在，並追
    加請求被上訴人應將系爭房屋及其基地辦理移轉登記予上訴
    人，其更易聲明部分係具體陳明所確認上開遺囑內容所示之
    法律關係，核係應受判決事項聲明之確定，而追加部分則經
    被上訴人同意，均應准許。
  (三)再按確認法律關係之訴，非上訴人有即受確認判決之法律上
    利益者，不得提起之，民事訴訟法第247條第1項前段定有明
    文。本件上訴人主張：張阿美以上開有效之遺囑將系爭房屋
    及其基地遺贈上訴人等情，為被上訴人即張阿美之遺產管理
    人所否認，則上訴人請求確認該遺贈之法律關係存在，應認
    有即受確認判決之法律上利益。
二上訴人主張：
  (一)系爭房屋及其基地原係道德佛堂之道親集資購買，以張志祺
    名義登記，做為修道禮佛之場所。張志祺於70年 5月13日死
    亡後，由其養女張阿美繼承。張阿美未婚且無子嗣，於92年
    9月7日晚間 7時許，因感身體不適，乃指定訴外人陳鳳嬌、
    覃蔡明盆、江翠瑛為見證人，口述遺囑意旨，由江翠瑛筆記
    其遺言（下稱系爭遺言），內容略以：「…這間佛堂本來就
    是道親大家合力出錢買的，這是佛家的財產，雖然登記我的
    名義，我只是代管的人。現在我的健康不好，吃藥也不能控
    制血壓，恐怕手續來不及處理，如果有什麼萬一，我已經和
    黃天霖前人商量過，要把我名下唯一的佛堂歸回佛家，無條
    件捐給財團法人天恩彌勒佛院，這是我的心願，也是遵照義
    父張老前人的交代，請你們慈悲幫我辦妥」等語，經張阿美
    過目無訛後，由其親持印鑑章蓋於遺言前後，並由陳鳳嬌、
    覃蔡明盆及江翠瑛簽名。不久，張阿美在陳鳳嬌陪同下，搭
    車前往臺北市立仁愛醫院，於醫院門口自行步入急診室，旋
    即送入加護病房，經緊急治療2小時後，不幸於同年月8日凌
    晨3 時30分因急性心肌梗塞合併心律不整及心臟衰竭、高血
    壓，不治死亡。
  (二)因張阿美無親屬可組成親屬會議，故由陳鳳嬌與利害關係人
    黃天麟（即系爭遺言所稱黃天霖前人）依民法第1197條規定
    ，聲請原法院92年度家聲字第325 號確認遺囑真正事件裁定
    認定張阿美所為口授遺囑為真正確定。依陳鳳嬌、覃蔡明盆
    、江翠瑛於該事件之證言、系爭遺言之記載及臺北市立聯合
    醫院仁愛院區95年8 月29日函覆內容，可知張阿美口述系爭
    遺言時，確因心臟不適，無法握筆自書遺囑，且其非熟諳法
    律之人，不知病急時應以何種方式立遺囑，故系爭遺言符合
    民法第1195條第1款規定之口授遺囑要件。
  (三)另系爭遺言係由張阿美口述遺囑意旨，由見證人江翠瑛筆記
    、宣讀、講解，經張阿美認可後，記明遺囑日期92年9月7日
    ，由見證人江翠瑛、覃蔡明盆、陳鳳嬌全體簽名，張阿美因
    氣喘不能簽名，而持印章蓋於系爭遺言，依民法第3條第2項
    規定，其蓋章與簽名生同等效力，故系爭遺言亦符合民法第
    1194條規定之代筆遺囑要件。
  (四)系爭房屋及其基地係張阿美繼承自張志祺而來，且別無其他
    不動產。張阿美並非熟諳法律之人，依一般人通常觀念，如
    稱房屋通常係指房屋及其基地。故張阿美於系爭遺言所稱「
    我名下唯一的佛堂…無條件捐給財團法人天恩彌勒佛院」等
    語，真意係指將系爭房屋及其基地遺贈予上訴人。
  (五)張阿美之遺產經原法院93年度財管字第33號裁定指定被上訴
    人為遺產管理人，上訴人已向被上訴人聲明願接受張阿美之
    遺贈，惟被上訴人函復稱：張阿美之遺囑內容未經確認，請
    上訴人循司法途徑確認遺囑之效力後，再憑辦理等語。被上
    訴人既對系爭遺言之效力有爭執，爰訴請確認張阿美以系爭
    遺言遺贈系爭房屋及其基地予上訴人之法律關係存在，並請
    求被上訴人將系爭房屋及其基地辦理移轉登記予上訴人。
三被上訴人答辯稱：
  (一)系爭遺言雖經原法院92年度家聲字第325 號民事裁定認定為
    真正，惟是否符合口授遺囑要件，當由上訴人負舉證責任。
  (二)依證人覃蔡明盆於92年12月10日庭訊證述：系爭遺言係張阿
    美於92年9月7日晚上7 時許，在廚房洗碗筷時，因身體不適
    所製作等語，可知張阿美自當日晚上7 時許因身體不適而口
    述系爭遺言，至晚上11時前往醫院急診時，已逾6 個小時。
    再依上訴人訴訟代理人於95年8 月16日庭訊時陳稱：張阿美
    立遺囑後，當天還自行步行到仁愛醫院掛急診等語，顯示張
    阿美口述系爭遺言當時應無生命危急情形。又立遺囑時縱有
    生命危急或其他特殊情形，然如能依其他方式為遺囑者，仍
    不得為口授遺囑。依系爭遺言之製作過程研判，張阿美應得
    以自書遺囑或代筆遺囑方式為遺囑，故系爭遺言難謂為有效
    之口授遺囑。
  (三)民法第1194條規定之代筆遺囑要件為「遺囑人不能簽名者，
    應按指印代之」，不適用民法第3條第2項以印章代替簽名之
    規定。故張阿美於系爭遺言上蓋印章，不符合代筆遺囑之要
    件。
  (四)縱認系爭遺言為有效之遺囑，惟遺囑內容僅記載移轉系爭房
    屋所有權，未載明連同其基地一併移轉，應認張阿美僅將系
    爭房屋遺贈上訴人，則依公寓大廈管理條例第4條第2項規定
    ，仍不得單獨移轉系爭房屋所有權。
四原判決駁回上訴人之訴，上訴人不服，提起上訴，聲明：(一)原
  判決廢棄。(二)確認張阿美以系爭遺言遺贈系爭房屋及其基地予
  上訴人之法律關係存在。(三)被上訴人應將系爭房屋及其基地辦
  理移轉登記予上訴人。被上訴人則聲明：上訴駁回。
五兩造不爭執事實
  (一)張阿美於92年9月7日，於臺北市○○街31巷13號道德佛堂，
    指定陳鳳嬌、覃蔡明盆、江翠瑛為見證人，口述遺囑意旨，
    由江翠瑛筆記系爭遺言：「張阿美說：感謝各位拜佛同修多
    年來的照顧，我有要緊的話要講，我自少年吃素，拜佛，在
    佛堂服務，受到張老前人的慈悲教導，收我作義女，他在世
    時交待我，要照顧佛堂，這個房子要永遠作佛家使用，你們
    也知道，這間佛堂本來就是道親大家合力出錢買的，這是佛
    家的財產，雖然登記我的名義，我只是代管的人。現在我的
    健康不好，吃藥也不能控制血壓，恐怕手續來不及處理，如
    果有什麼萬一，我已經和黃天霖前人商量過，要把我名下唯
    一的佛堂歸回佛家，無條件捐給財團法人天恩彌勒佛院，這
    是我的心願，也是遵照義父張老前人的交代，請你們慈悲幫
    我辦妥當。」等語並記明年月日，交由張阿美閱覽，江翠瑛
    再宣讀一遍，經張阿美認可後，由張阿美於系爭遺言上蓋用
    印章，陳鳳嬌、覃蔡明盆、江翠瑛於其上同行簽名，並載明
    由江翠瑛記錄。（參見原法院卷第4 頁之系爭遺言及原法院
    92年度家聲字第25號卷之92年12月10日非訟事件筆錄）
  (二)張阿美於92年9月7日在系爭遺言上用印後，因不舒服，當日
    晚上11時20分由陳鳳嬌陪同至臺北市立聯合醫院仁愛院區急
    診，張阿美步行進入急診室，當時意識清楚，主訴胸痛，血
    壓為53 /29mmhg、心跳42，於檢查生命跡象時突然休克，經
    檢查抽血後，於11時28分給予藥物治療，次日即92年9月8日
    淩晨0 時30分送入加護病房，當時意識昏迷，並置入主動脈
    內氣球幫浦及升壓劑治療，至凌晨3 時30分死亡，死因為心
    肌梗塞合併心因性休克。（參見原法院卷第13頁之死亡證明
    書、第45頁之臺北市立聯合醫院95年8 月29日函、本院卷第
    92、93、110頁之急診病歷、急診醫護記錄、護理評估表）
  (三)張阿美為張志祺之養女。張志祺於68年7月8日在臺北市○○
    街31巷13號1 樓道德佛堂之永久發展會議記錄所言：「…各
    位點傳師、各位道觀，我從上海來台灣傳道，如今在台北成
    立道德佛堂，這是上天恩典，也是各位及大家的誠心、財施
    、行功德，今天我同大家見面講話是為了要道德佛堂永久存
    在、永久發展，這是佛家的財產，眾生修道上岸的場所，目
    前登記我的名字，由我代表保管，將來我如果不在人間，由
    我的義女張阿美繼承，她也只是保管人而已，由黃天霖點傳
    師監督，…」等語為真實。張志祺於70年5 月13日死亡，張
    阿美於70年8月8日以繼承為原因，登記為系爭房屋及其基地
    之所有權人。張阿美遺產中之不動產僅有系爭房屋及其基地
    。（參見原法院卷第5頁之道德佛堂永久發展會議記錄、第6
    至8頁之土地與建物登記謄本、第9、10頁之戶籍謄本、本院
    卷第28頁之遺產稅免稅證明書）
  (四)陳鳳嬌、黃天麟於92年11月14日，以張阿美無親屬組成親屬
    會議，向原法院聲請確認系爭遺言為真正之口授遺囑，經原
    法院於93年1 月5日以92年度家聲字第325號裁定認定張阿美
    於92年9月7日所為口授遺囑為真正確定。江翠瑛、覃蔡明盆
    、陳鳳嬌於該案調查時之證述情節為真實。（參見原法院卷
    第14、15頁之原法院92年度家聲字第25號民事裁定及該案非
    訟事件筆錄第2至6頁）
  (五)張阿美之遺產經原法院93年度財管字第33號裁定指定被上訴
    人為遺產管理人。被上訴人向原法院聲請對被繼承人張阿美
    之繼承人、債權人及受遺贈人為公示催告，經原法院於94年
    1月3日以93年度家催字第358 號裁定准為公示催告，命張阿
    美之大陸地區以外繼承人於登報之日起1 年內承認繼承，債
    權人及受遺贈人於登報之日起1年6個月內報明債權及為願受
    遺贈與否之聲明。上開裁定於94年1月13日刊登民眾日報。
    繼承人部分已於95年1月13日屆滿，債權人部分已於95年7月
    13日屆滿，無人承認繼承或陳報債權。（參見原法院卷第18
    至19頁之原法院93年度財管字第33號民事裁定、本院卷第84
    、85頁之被上訴人94年1 月18日台財產北接字第0940002316
    號函與附件、原法院93年度家催字第358 號卷附裁定及報紙
    ）。
  (六)上訴人於95年5 月21日函被上訴人，聲明願意接受張阿美之
    遺贈。（參見原法院卷第20頁之上訴人95年5月21日 (95)天
    恩字第95052101號函）。
六兩造爭執要點及本院之判斷：
  上訴人主張：張阿美於92年9月7日晚間口授系爭遺言時，已因
  生命危急而不能依其他方式為遺囑，符合口授遺囑要件，又張
  阿美於系爭遺言上蓋章，與簽名生同等之效力，亦符合代筆遺
  囑要件，故系爭遺言為有效之遺囑，張阿美以系爭遺言將系爭
  房屋及其基地遺贈上訴人，被上訴人應將系爭房屋及其基地移
  轉登記予上訴人等語，為被上訴人所否認，並辯稱：張阿美口
  述系爭遺言時並無生命危急情形，縱認當時有生命危急情形，
  張阿美亦得為自書遺囑或代筆遺囑，不符合口授遺囑要件，又
  張阿美僅於系爭遺言上蓋印章，亦不符合代筆遺囑要件，系爭
  遺言並非有效之遺囑，縱認有效，張阿美亦僅將系爭房屋遺贈
  上訴人等語。本件兩造爭執要點，在於：張阿美為系爭遺言時
  是否符合民法第1195條所規定「生命危急或其他特殊情形，不
  能依其他方式為遺囑」之口授遺囑要件？又張阿美僅於系爭遺
  言上蓋章，是否符合民法第1194條所規定「遺囑人同行簽名，
  遺囑人不能簽名者，應按指印代之」之代筆遺囑要件？張阿美
  於系爭遺言所稱「要把我名下唯一的佛堂歸回佛家，無條件捐
  給財團法人天恩彌勒佛院」，其真意是否欲將系爭房屋及其基
  地遺贈上訴人？茲分述如下：
  (一)張阿美為系爭遺言時是否符合民法第1195條所規定「生命危
    急或其他特殊情形，不能依其他方式為遺囑」之口授遺囑要
    件？
    1.按遺囑人因生命危急或其他特殊情形，不能依其他方式為
      遺囑者，得為口授遺囑，民法第1195條定有明文。口授遺
      囑應係考量遺囑人因生命危急或其他特殊情形，已不能依
      民法第1190、1191、1192、1194條所定自書遺囑、公證遺
      囑、密封遺囑或代筆遺囑之方式為遺囑，而例外允許以口
      授遺囑意旨方式所為之略式遺囑。故遺囑人縱有生命危急
      或其他特殊情形，如能依其他方式為遺囑者，仍不得為口
      授遺囑（參照陳祺炎、黃宗樂、郭振恭著，民法繼承新論
      ，82年8月3版，第334至336頁）。
    2.經查，張阿美於92年9月7日晚間雖感身體不適，唯仍能指
      定陳鳳嬌、覃蔡明盆、江翠瑛為見證人，口述系爭遺言意
      旨，使江翠瑛筆記、宣讀、講解，經其認可後，記明年月
      日及代筆人之姓名，再囑咐見證人簽名，並親自於系爭遺
      言上蓋章等情，為兩造所不爭執。可見張阿美除未於系爭
      遺言上簽名或按指印外，已完成民法第1194條所定代筆遺
      囑之其他程序。而張阿美當時既能親自於系爭遺言上蓋章
      ，縱然不能簽名，亦難認有不能按指印以完成代筆遺囑之
      情事。上訴人訴訟代理人雖陳稱：當時張阿美要求找印章
      ，不願蓋手印，她認為印章很重要等語，唯縱然張阿美主
      觀上認為印章很重要，而不願按指印，亦不能因此謂其不
      能依代筆遺囑方式為遺囑。
    3.從而，張阿美既尚能以代筆遺囑之方式為遺囑，系爭遺言
      即不符合民法第1195條規定之口授遺囑要件，非屬有效之
      口授遺囑。
  (二)張阿美僅於系爭遺言上蓋章，是否符合民法第1194條所規定
    「遺囑人同行簽名，遺囑人不能簽名者，應按指印代之」之
    代筆遺囑要件？
    1.代筆遺囑須由見證人全體及遺囑人同行簽名，遺囑人不能
      簽名者，應按指印代之，民法第1194條定有明文。又民法
      第1189條規定遺囑應依自書遺囑、公證遺囑、密封遺囑、
      代筆遺囑或口授遺囑方式為之，當事人不得創設，且若不
      具備法定方式，縱為遺囑人之真意，亦不發生法律上之效
      力（參照陳祺炎、黃宗樂、郭振恭著，民法繼承新論，82
      年8月3版，第305至306頁）。
    2.如前所述，張阿美除未於系爭遺言上簽名或按指印外，已
      完成代筆遺囑之其他程序。則系爭遺言既未經張阿美簽名
      或按指印，縱已由張阿美蓋章，亦不符合民法第1194條規
      定之代筆遺囑要件，不能認係有效之代筆遺囑。
  (三)系爭遺言既非有效之遺囑，縱然張阿美於系爭遺言所稱「要
    把我名下唯一的佛堂歸回佛家，無條件捐給財團法人天恩彌
    勒佛院」之真意係將系爭房屋及其基地遺贈上訴人，其遺贈
    亦不生效力。故上訴人請求確認張阿美以系爭遺言遺贈系爭
    房屋及其基地予上訴人之法律關係存在，並請求被上訴人應
    將系爭房屋及其基地辦理移轉登記予上訴人，均無理由。
五綜上所述，上訴人主張系爭遺言為有效之遺囑，請求確認張阿
  美以系爭遺言遺贈系爭房屋及其基地予上訴人之法律關係存在
  ，並追加請求被上訴人應將系爭房屋及其基地辦理移轉登記予
  上訴人，均無理由，不應准許。原審為上訴人敗訴之判決，並
  無不合，上訴意旨求予廢棄改判，為無理由，其追加之訴亦無
  理由，均應予駁回。
六據上論結，本件上訴及追加之訴均無理由，依民事訴訟法第
  449條第1項、第78條，判決如主文。
中　　華　　民　　國　　96　　年　　11　　月　　27　　日
　　　　　　　　　民事第九庭
                    　審判長法　官  黃熙嫣
　　　　　　　　　　        法　官  呂太郎
　　　　　　　　　　        法　官  林玲玉
正本係照原本作成。
如不服本判決，應於收受送達後20日內向本院提出上訴書狀，其
未表明上訴理由者，應於提出上訴後20日內向本院補提理由書狀
（均須按他造當事人之人數附繕本）上訴時應提出委任律師或具
有律師資格之人之委任狀；委任有律師資格者，另應附具律師資
格證書及釋明委任人與受任人有民事訴訟法第466條之1第１項但
書或第2項（詳附註） 所定關係之釋明文書影本。
中　　華　　民　　國　　96　　年　　11　　月　　29　　日
　　　　　　　　　　　　　　書記官  倪淑芳
附註：
民事訴訟法第466條之1（第1項、第2項）：
對於第二審判決上訴，上訴人應委任律師為訴訟代理人。但上訴
人或其他法定代理人具有律師資格者，不在此限。
上訴人之配偶、三親等內之血親、二親等內之姻親，或上訴人為
法人、中央或地方機關時，其所屬專任人員具有律師資格並經法
院認為適當者，亦得為第三審訴訟代理人。
